【裁判字號】    94,訴,4544
【裁判日期】    950407
【裁判案由】    分配表異議之訴
【裁判全文】
臺灣臺北地方法院民事判決              94年度訴字第4544號
原      告  丁○○
訴訟代理人  丙○○
被      告  台北富邦商業銀行股份有限公司
法定代理人  戊○○
訴訟代理人  己○○
            甲○○
            乙○○
上列當事人間分配表異議之訴事件，本院於中華民國95年3月20
日言詞辯論終結，判決如下：
    主  文
原告之訴駁回。
訴訟費用由原告負擔。
    事實及理由
甲、程序部分：
一、按債權人或債務人對於分配表所載各債權人之債權或分配金
    額有不同意者，應於分配期日一日前，向執行法院提出書狀
    ，聲明異議。前項書狀，應記載異議人所認原分配表之不當
    及應如何變更之聲明。又異議未終結者，為異議之債權人或
    債務人，得向執行法院對為反對陳述之債權人或債務人提起
    分配表異議之訴。但異議人已依同一事由就有爭執之債權先
    行提起其他訴訟者，毋庸再行起訴，執行法院應依該確定判
    決實行分配。聲明異議人未於分配期日起十日內向執行法院
    為前二項起訴之證明，視為撤回其異議之聲明；經證明者，
    該債權應受分配之金額，應行提存。強制執行法第39條、第
    41條第1、3項分別定有明文。復按，強制執行法第41條規定
    之十日期間，並非訴訟法上之不變期間，聲明異議人如逾期
    起訴，僅發生執行法院得依原定分配表實行分配，不因聲明
    異議而停止分配之效果。倘執行法院就該異議部分之分配金
    額，尚未實行分配，聲明異議人仍非不得起訴請求更正分配
    表而為分配。（最高法院72年度台抗字第124號判決著有明
    文可參）。查，本院92年度執字第33542號清償債務事件，
    執行法院製作分配表後，原告先於分配期日一日前向執行法
    院提出書狀就分配表所載被告之分配金額聲明異議，並經被
    告陳報及更正債權計算書後，經執行法院訂於民國94年6 月
    23日上午實施分配，原告雖遲至同年7月4日方向本院提起分
    配表異議之訴，然經其向執行法院提出後，執行法院既尚未
    實行分配，揆諸前揭最高法院判決意旨，原告自得提起本件
    訴訟，請求更正分配表而為分配。
二、原告起訴時，原主張分列分配表之第七、八項之債權人狀元
    吉第大樓管理委員會、吳桂英因無執行名義不得參與分配，
    故將其列為被告，並聲明應將渠等受分配款項扣除，然經狀
    元吉第大樓管理委會員、吳桂英提出之執行名義之證明文件
    後，原告先後撤回此部分訴訟（分見本院94年10月5日言詞
    辯論筆錄，本院卷第30頁背面；原告94年12月12日撤回訴訟
    聲請狀，本院卷第132頁。）。又原告起訴時除前揭已撤回
    之狀元吉第大樓管理委員會、吳桂英外之聲明為：(一)鈞院92
    年度執字第33542號強制執行事件，就被告如分配表第5項新
    台幣（下同）850萬元之抵押權金額自91年11月12日起應扣
    減本金100,509元，自92年6月10日起應扣減本金10萬元及本
    金324,667及期間之利息並減少利息1,391,534元，不計違約
    金而參與分配；(二)兼上如分配表第5之10項利息應減為41,39
    4元及5之12項利息應減為13,888元而參與分配；(三)兼上如分
    配表第5之13項330萬元及5之17項35萬元，含期間之利息及
    違約金合計4,592,178元之抵押權金額及執行費，因無執行
    名義，應予剔除，不參與分配；(四)兼上如分配表第9項之借
    款253,000元，因執行名義不存在，應予剔除，不參與分配
    （見起訴狀，本院卷第5頁）。嗣於94年11月30日以準備書
    (一)狀，變更原第一、四項聲明為：(一)鈞院92年度執字第3354
    2號強制執行事件，就被告如分配表第5之1項850萬元及第5
    之5項150萬元之債權自91年11月12日起應扣減債權100,509
    元，自92年6月10日起應扣減本金10萬元及債權324,667，合
    計525,176元並減少利息（即5之2項及5之6項）為994,885元
    ，剔除違約金（即5之4項及5之8項）並扣除預收款91年11月
    12日100,509元，92年6月10日10萬元及324,667元，至清償
    日止（即93年7月26日），按年利率5％計算之利息合計32,
    459元，而參與分配；(四)兼上如分配表第9項之借款253,040
    元，因借款不存在，應予剔除，不予參與分配。核原告所為
    ，僅係擴張或減縮應受判決事項聲明，與民事訴訟法第255
    條第1項第3款相符，自應准許。
三、被告法定代理人原為林基源，嗣於95年2月24日變更為戊○
    ○，此有被告所提出股份有限公司變更登記表在卷可稽，業
    據被告聲明承受訴訟，應予准許，合先敘明。
乙、實體部分：
一、原告起訴主張：被告於91年11月12日收受伊支付金額100,50
    9元，復於92年6月10日收受伊支付金額10萬元、324,667元
    共三筆，合計為525,176元，然該款項被告均未據為適法、
    適時抵扣，反依兩造於90年5月17日所簽訂約定書（下稱系
    爭約定書）第4條第1項為抵扣，有違誠信，並折損伊之權利
    、利益。又依據原證2、5之記載，足見兩造間確實有關於清
    償方式及被告同意降低利息、違約金之約定，然被告並未依
    此標準向執行法院陳報其債權，而依據其意思自行主張之計
    算基準，故方有超過最高限額抵押權之債權額，伊自得依據
    民法第184條第1項前段、第206條、第252條、第74條規定，
    認被告應依伊主張之方式抵扣債務，如超過兩造協議之利息
    、違約金部分債權不存在，自不得列為分配表而為分配，為
    此提起本件訴訟。並聲明：(一)鈞院92年度執字第33542號強
    制執行事件，就被告如分配表第5之1項850萬元及第5之5項
    150萬元之債權自91年11月12日起應扣減債權100,509元，自
    92年6月10日起應扣減本金10萬元及債權324,667，合計525,
    176元並減少利息（即5之2項及5之6項）為994,885元，剔除
    違約金（即5之4項及5之8項）並扣除預收款91年11月12 日
    100,509元，92年6月10日10萬元及324,667元，至清償日止
    （即93年7月26日），按年利率5％計算之利息合計32, 459
    元，而參與分配；(二)兼上如分配表第5之10項利息應減為
    41,394元及5之12項利息應減為13,888元而參與分配；(三)兼
    上如分配表第5之13項3,300,000元及5之17項350,000元，含
    期間之利息及違約金合計4,592,178元之抵押權金額及執行
    費，因無執行名義，應予剔除，不參與分配；(四)兼上如分配
    表第9項之借款253,040元，因借款不存在，應予剔除，不予
    參與分配。
二、被告則以下列等語，資為抗辯。並聲明：原告之訴駁回。
（一）有關原告主張分配表次序5部分之850萬元之債權本金，自
      91年11月12日起應扣減100,509元、自92年6月10日起應扣
      減10萬元及324,667元，及扣減利息、不計違約金之部分
      ：
    1.原告主張已清償本金部分，其中100,509元及10萬元，合
      計200,509元部分，係同屬本件執行事件債務人之訴外人
      丙○○借款逾期後，經其於90年12月26日抵銷丙○○之存
      款509元後、復於91年11月12日、92年6月10日由丙○○各
      繳交10萬元，合計200,509元，均係丙○○指定返還其借
      款所積欠之款項，與原告向被告所借貸之二筆款項無涉；
      而324,667元部分，係原告指定為返還其借款之用，被告
      依與原告於90年5月17日簽訂之約定書第4條約定款項抵充
      順序（即費用、違約金、利息、遲延利息及本金之順序）
      先行抵充墊付費用83,008元及兩筆借款違約金241,707元
      （其中本金850萬元抵充自90年6月2日起至92年3月20日止
      之違約金計200,145元、本金150萬元抵充自90年6月2日起
      至92年6月9日止之違約金計41,562元）後，尚不足48元，
      即被告於系爭執行案中所陳報之債權皆已扣除原告所陳稱
      之324,667元，即原分配表所列之原告二筆借款之利息及
      違約金部分並無錯誤。至丙○○借款案利息、違約金之更
      正部分，雖經被告陳報更正，惟因該二筆借款並無執行名
      義，經執行法院94年6月24日北院錦92執丁字第33542號函
      表示：「貴行更正之債權計算書不影響分配結果，本院不
      重新製作分配表。」，故分配表次序5所示之債權本金850
      萬元及150萬元及其約定之利息、違約金之金額，並無不
      當。
    2.另原告雖曾向被告申請扣減其借款案之相關利息及違約金
      ，惟被告從未曾允諾，原告主張被告未據以扣減，僅屬其
      片面之詞亦不足採。至原告提出之原證2、5之資料，僅為
      被告經辦人員與原告協商債務清償方案時之討論資料，不
      能認為被告有受其拘束之意思表示，更無逕據以認定雙方
      對其上所載內容已有合意。退萬步言，縱使雙方確曾就減
      免利息違約金達成合意，惟被告就原告申請減免利息違約
      金及分期償還本金等事項，於協商時均係以原告應先清償
      部份積欠之費用、利息及違約金為條件，原告既未曾依該
      等條件清償，自無主張依原證2、5資料扣減任何債務之利
      息或違約金之權利。
    3.兩造所簽訂約定書第4條有關抵充順序之約定，係參照民
      法第321、323條所為之約定，並無違反誠信原則對消費者
      顯失公平，亦無牴觸個別磋商條款之約定情事，且經原告
      於合理期間審閱後同意，此有原告於該約定書之簽章可證
      ，原告主張該約定書依消費者保護法第12條及第16條規定
      應屬無效云云，顯無理由。
（二）分配表第5之10項、5之12項利息金額應減少之部分：原告
      並未具體係指何筆款項之利息、又減少之原因為何，自不
      足採信。
（三）分配表次序5中債權本金330萬元、35萬元及其約定利息、
      違約金暨次序9之借款253,040元因無執行名義，並無應予
      剔除之情事：
      依本院分配表附註2「台北銀行之利息及違約金計算情形
      詳如附表；逾最高限額抵押權部分，有執行名義者計253,
      040元，以普通債權列計。」，即被告陳報債權之金額中
      有執行名義者包括：本金850萬元及其約定利息、違約金
      、本金150萬元及其約定利息、違約金、本金125,874元及
      其約定利息、違約金、本金42,254元及其約定利息、違約
      金，總計12,853,040元，與被告所設定之最高限額抵押權
      1,260萬元之差額為253,040元，因非抵押權效力所及，僅
      得以普通債權列入分配，即為分配表次序9之借款債權原
      本253,040元即上開差額部分，係因超逾抵押權設定金額
      ，故以普通債權列計，非如原告所主張有執行名義不存在
      之情形；另分配表次序5中債權本金330萬元、35萬及其約
      定利息、違約金部分，因無執行名義，於本分配表中執行
      法院即無將上開二筆債權列入分配，故原告之主張實無理
      由。
三、被告前執本院91年度促字第15692號、91年度促字第4553號
    、臺灣基隆地方法院91年度促字第4815號之確定支付命令及
    本院91年度北簡字第4544號民事確定判決為執行名義，聲請
    對原告等人為強制執行（執行案號為：本院92年度執字第33
    542號）。其中請求金額包括：(一)原告及訴外人湯文洋、李
    昭男應連帶給付1,000萬元之本息、違約金；(二)原告及丙○
    ○應連帶給付179,418元之本息。並陳明原告於本院轄區有
    不動產可供執行，該不動產業經設定最高限額抵押權1,26 0
    萬元予被告，故聲請執行法院就該不動產予以強制執行，並
    就賣得價金優先受償。又前開執行事件，經執行清償所得金
    額為14,528,000元，其中依據執行法院於94年5月17日所製
    作之分配表中，次序5部分，被告以第一順位抵押權人優先
    受償，其中：(一)債權原本850萬元部分：利息為2,018,326元
    、違約金為169,785元；(二)債權原本150萬元部分：利息為36
    8,093元、違約金為25,972元；(三)債權原本125,874元部分：
    利息為76,921元；(四)債權原本42,524元部分：利息25,815元
    ；(五)債權原本330萬元部分：利息為709,857元、違約金141,
    973元；(六)債權原本35萬元部分：利息為75,289元、違約金
    為15,059元。另次序9部分，被告另以借款債權，之債權原
    本253,040元列入分配表等情，業據本院調閱92年度執字第
    33542號執行卷核閱屬實，且為兩造所不爭執，堪信為真實
    。
四、兩造爭點之論述：
    原告主張執行法院之分配表應更正如其聲明所示之金額，無
    非係以其已清償部分本金，自應將此部分金額剔除，另被告
    應受兩造協議降低利息、違約金之約定拘束，不得執原先契
    約約定之標準計算利息、違約金，及被告所陳報最高限額抵
    押權部分之借款債權並無執行名義，自不得將該部分金額列
    入分配。被告否認原告前揭主張，並分別以前揭情詞置辯，
    故本件之主要爭點厥為：(一)原告是否有清償本金而未經被告
    抵扣債權而仍向執行法院陳報為列入分配之債權部分，或被
    告依據系爭約定書第4條約定之方式為抵充，是否原告所稱
    違反誠信、損害其權益之情事；(二)兩造是否有達成調降利息
    、違約金之協議，致被告應受兩造協議之拘束；(三)被告是否
    有以無執行名義之債權列入分配，而應將該債權予以扣除。
    現析述如后：
（一）關於原告是否有清償之本金部分，而應如何將此部分金額
      自系爭分配表中剔除部分：
    1.被告雖不否認其曾受領原告所清償之324,667元部分，然
      已依據系爭約定書第4條約定款項依據即費用、違約金、
      利息、遲延利息及本金之順序，先行抵充墊付費用83,008
      元及兩筆借款違約金241,707元，其中本金850萬元抵充自
      90年6月2日起至92年3月20日止之違約金計200,145元、本
      金150萬元抵充自90年6月2日起至92年6月9日止之違約金
      計41,562元後，尚不足48元等情，此由系爭分配表所附之
      關於850萬元之債權原本部分，均已扣除該部分之費用、
      違約金自明。自應認被告於系爭執行案中所陳報之債權皆
      已扣除原告所陳稱之324,667元，即原分配表所列之原告
      二筆借款之利息及違約金部分並無錯誤。又關於系爭約定
      書條款，雖係被告一方預定用於同類契約之條款而訂定之
      契約，為一定型化契約條款，然關於約定書第4條關於抵
      充之順序之約定為「立約人清償或分期清償債務時，依各
      項費用、違約金、利息、遲延利息及本金之順序抵償立約
      人所負債務。如有多筆債務時，立約人如未於清償時指定
      抵充之債務，則依民法第322條規定之順序抵充。」（見
      本院卷第53頁），該約款之約定與民法第321條至第323條
      規定意旨相符，亦無任何免除或減輕預定契約條款之當事
      人之責任者、加重原告當事人之責任者，或使原告拋棄權
      利或限制其行使權利者，及其他於原告有重大不利益者，
      無法僅依該約定書為定型化契約條款，遽認定該條款有違
      反消費者保護法之規定而應認定其為無效。
    2.另原告所稱其尚有清償二筆款項包括100,509元、10萬元
      ，合計20萬509元部分，並未舉證證明確實為原告向被告
      用以清償原告所積欠之債務。而本件原告訴訟代理人即為
      原告配偶之丙○○，亦同為本件執行債務人，且原告亦擔
      任丙○○借款之連帶保證人，而關於該二筆款項，其中50
      9元部分，係被告於90年12月26日抵銷丙○○之存款509元
      ，另20萬元部分，為丙○○分別於91年11月12日、92年6
      月10日各繳交10萬元後，經被告用以抵充丙○○自身借款
      部分所積欠之債務，此有被告所提出其向執行法院陳報之
      債權金額計算表在卷可稽（見本院卷第51、52頁）。故被
      告辯稱關於20萬509元均係丙○○指定返還其自身借款案
      之款項，與原告向被告所借貸之二筆款項無涉，應為可採
      。原告自無從再主張應將分配表中第5項金額部分扣除本
      金及減少利息。
（二）關於兩造間是否有減免利息、違約金之約定，至系爭分配
      表關於應依據兩造協議之內容計算利息、違約金：
      原告另主張被告分配表第5之10項（即債權原本125,874之
      利息欄）及第5之12項（即債權原本42,254之利息欄）之
      利息應分別減為41,394元、13,888元後參與分配，另分配
      表第5之13項（即債權原本330萬元之利息欄）及5之17項
      （即35萬元之利息欄）應予剔除，係以被告已同意原告減
      免利息、違約金，故被告自不得再依據原借款契約約定之
      內容計算本件債權之利息、違約金為主要論據，並提出原
      證2、5之計算表為證。然查：
    1.關於系爭分配表所列330萬元及35萬元之債權原本部分，
      係由原告擔任丙○○之連帶保證人，而原告與丙○○所積
      欠共365萬元之本息、違約金尚未清償等情，業據本院94
      年度訴字第4359號判決本件被告勝訴，並宣告假執行，又
      本院94年度訴字第4359號判決中已認定關於債權原本330
      萬元、35萬元之借款部分關於利息、違約金之計算基準，
      自應認被告就該二筆款項係以有執行名義之債權人列入分
      配，原告主張被告就此部分係為無執行名義之執行，應扣
      除關於利息之計算，顯屬無據。
    2.本件原告於被告取得執行名義後，曾於91年12月26日、93
      年6月6日、同年7月6日填具申請書向被告聲請調降借款利
      息、免計違約金，此有申請書在卷足憑（見本院卷第120
      至123頁），然前開申請書僅能證明原告曾向被告提出扣
      減其借款案之相關利息及違約金之申請，無法證明被告曾
      允諾接受該條件，自不得認被告應受該申請書之拘束。
    3.至原告提出之原證2、5之資料，雖有關於原告及丙○○借
      款部分執行費、分期攤還本息金額之記載，但並未有關於
      被告人員簽章及日期之記載，且原告及丙○○亦未依據原
      證5之資料所載另簽立增補借據、分期償還切結書，足見
      被告辯稱此僅為兩造僅為協商債務清償方案時之討論資料
      ，應屬可採。
    4.綜上，前開文書既僅為兩造債務清償磋商過程之紀錄，並
      未達成最後共識，自不能兩造對該文書所載之內容已有合
      意，而認為被告應受其拘束。
（三）關於分配表第9項債權253,040元是否為無執行名義之債權
      應予剔除：
    1.末按，關於聲明參與分配者資格立法例，有認許有執行名
      義債權人參與分配及認許無執行名義之債權人參與分配兩
      者，我國強制執行法於85年修法後，因認如准許無執行名
      義債權人參與分配，易使債務人與第三人勾結，以虛偽之
      債權參與分配，影響真正債權人受償金額，故現行強制執
      行法，僅許可有執行名義之債權人參與分配，至無執行名
      義債權人，除對執行標的物有擔保物權或優先受償權之債
      權人外，不許參與分配（強制執行法第34條第1、2項參照
      ）。故本件被告如無執行名義時，執行法院自無准許將其
      列為分配表第9項債權而為分配之餘地。
    2.至分配表第9項之債權，係因被告借款債權已逾最高限額
      抵押權1,260萬元之差額，故不得列入優先債權而為分配
      ，然關於被告對原告之借款債權部分，被告已獲得確定之
      支付命令及確定判決等終局執行名義，被告係以具執行名
      義債權人地位而受分配。原告主張分配表次序9債權253,
      040元因執行名義不存在應予剔除，顯不足採。另關於兩
      造間並無減免利息、違約金之約定已如前述，原告自無法
      依其片面之計算基準主張此部分債權因超過申請書計算之
      標準，而遽認定債權不存在。綜上，系爭分配表第9項之
      債權，並無原告所稱為無執行名義債權或債權不存在之情
      事，自無將之從系爭分配表中剔除之必要。
五、綜上所述，系爭分配表中關於被告得列入受償之本息、違約
    金部分，並無金額計算錯誤或債權不存在之情事，且被告係
    以有執行名義債權之地位列為分配表之債權人而受分配，從
    而，原告主張系爭分配表中所載被告應更正如其聲明所示之
    部分，為不足採，故原告提起本件分配表異議之訴，即屬無
    據，應予駁回。
六、因本件事證已臻明確，兩造其餘主張陳述及所提之證據，經
    本院斟酌後，認與判決結果不生影響，均毋庸再予論述，附
    此敘明。
七、訴訟費用負擔之依據：民事訴訟法第78條。
中    華    民    國    95    年    4     月    7     日
                  民事第四庭    法  官  黃柄縉
以上正本係照原本作成
如對本判決上訴，須於判決送達後20日內向本院提出上訴狀
中    華    民    國    95    年    4     月    7    日
                                書記官  楊湘雯


司法院資訊處製作；財團法人民間司法改革基金會備份。
